ACORDAO-COMPLETO-2463123

ACÓRDÃO 434/2021 ATA 6/2021 - PLENÁRIO

VISTOS, relatados e discutidos estes autos de Consulta, com pedido de urgência, formulada pelo Procurador-Geral da República em exercício acerca de dúvida na aplicação do art. 22 da Lei Complementar 101/2000 (Lei de Responsabilidade Fiscal) ; 
ACORDAM os Ministros do Tribunal de Contas da União, reunidos em sessão plenária, ante as razões expostas pelo, em: 
9.1. com fulcro no art. 276, caput, do Regimento Interno/TCU, referendar a medida cautelar adotada pelo relator por meio do despacho contido na peça 37 destes autos, transcrito no Relatório que precede este acórdão, bem como as medidas acessórias constantes no mencionado despacho; 
9.2. encaminhar cópia desta deliberação ao Consulente, ao Conselho Nacional do Ministério Público, ao Conselho Superior do Ministério Público Federal e à Secretaria do Tesouro Nacional.

Referendo de medida cautelar concedida em processo de consulta acerca da aplicação do art. 22 da Lei de Responsabilidade Fiscal.

Ministério Público Federal.

3. Consulente: Procurador-Geral da República.

13.1. Ministros presentes: Ana Arraes (Presidente), Walton Alencar Rodrigues, Benjamin Zymler, Aroldo Cedraz, Raimundo Carreiro, Bruno Dantas (Relator) e Jorge Oliveira.
13.2. Ministro-Substituto convocado: Marcos Bemquerer Costa.
13.3. Ministros-Substitutos presentes: Augusto Sherman Cavalcanti, André Luís de Carvalho e Weder de Oliveira.

SINDICATO NACIONAL DOS SERVIDORES DO MPU  SINDMPU OU SINASEMPU

BRUNO DANTAS

Adoto como relatório o despacho que fundamentou a concessão da medida cautelar ora em apreciação (peça 37) : 
"Este processo trata, inicialmente, de Consulta, com pedido de urgência, formulada pelo Procurador-Geral da República em exercício acerca de dúvida na aplicação do art. 20 da Lei Complementar 101/2000 (Lei de Responsabilidade Fiscal) .
2.	A dúvida consiste nos seguintes questionamentos:
2.1.   se, no âmbito do orçamento da União, despesas como "licença-prêmio convertida em pecúnia", "férias não gozadas", "abono constitucional de férias", "abono pecuniário de férias" e "abono permanência", cuja natureza indenizatória já foi reconhecida pelo Superior Tribunal de Justiça, devem ser classificadas como despesas remuneratórias ou de natureza indenizatória para cômputo do total de despesa de pessoal?
2.2.   se, no cômputo da despesa total com pessoal para aferição do limite estabelecido pelo art. 20 da LRF, devem ser incluídas as despesas de caráter indenizatório?
3.	À peça 6, por meio de despacho, conheci da Consulta com fulcro no art. 264, II e §1º, do Regimento Interno do TCU, e concedi a tutela de urgência para, em essência, suspender, em relação ao Ministério Público da União, os efeitos práticos do art. 22 e 23 da Lei de Responsabilidade Fiscal (Lei Complementar 101/2000) decorrentes de apuração do limite com despesas de pessoal que leve em conta as despesas de caráter indenizatório mencionadas neste processo, até o seu julgamento de mérito, o que foi referendado pelo Plenário por meio do Acórdão 3.015/2020.
4.	Nesta oportunidade, examina-se novo expediente do Procurador-Geral da República, protocolado à peça 36, sob a forma de 'Consulta, com pedido de urgência', no qual se requer pronunciamento desta Corte para dirimir as seguintes dúvidas e afastar eventual vulneração à Lei Complementar 101/2000 (Lei de Responsabilidade Fiscal - LRF) :
4.1. 'Diante das vedações expressas no parágrafo único do art. 22 da Lei de Responsabilidade Fiscal, notadamente em seus incisos I, III e IV, estando o Ministério Público da União sujeito, atualmente, ao limite prudencial, estaria legitimado, ou não, a realizar atos de promoção de membros e promoção e progressão funcional de servidores?'
4.2.  'Tendo em vista que os atos de promoção são passíveis de caracterização como provimento derivado, bem como que os atos de promoção de membros e de promoção e progressão funcional de servidores, nada obstante fulcrados em lei, implicam aumento de despesa com pessoal, estariam enquadrados em alguma vedação legal do art. 22, parágrafo único, da Lei de Responsabilidade Legal, ou poderiam ser realizados pela Administração dentro de um contexto de limite prudencial?'
5.	Em outras palavras, o Consulente deseja saber se a promoção de membros do MPU ou a promoção e a progressão de seus servidores, no contexto em que se encontra o órgão, no qual o limite prudencial de despesa com pessoal poderia ser considerado como ultrapassado, infringiria o parágrafo único do art. 22 da Lei Complementar 101/2000.
6.	O expediente foi juntado a este processo, pois, segundo o Consulente teria relação de dependência com a Consulta inicial.  
7.	Passo a decidir.
8.	Primeiramente, anoto que a Consulta pode ser conhecida, pois atende aos requisitos contidos no art. 264, II e § 1º, do Regimento Interno TCU.
9.	Quanto ao pedido de tutela de urgência, observo, de início, que a questão é complexa e demanda uma análise aprofundada a respeito da abrangência dos incisos I, III e IV do artigo supramencionado, considerando que tais atos poderiam ser entendidos como: i) aumento de remuneração dos agentes promovidos ou progredidos, ii) movimentação na carreira e iii) provimento derivado de cargos públicos no caso de promoções de membros do MPU.
10.	O art. 22, parágrafo único, da Lei Complementar 101/2000, assim prescreve:
'Art. 22. A verificação do cumprimento dos limites estabelecidos nos arts. 19 e 20 será realizada ao final de cada quadrimestre.
Parágrafo único. Se a despesa total com pessoal exceder a 95% (noventa e cinco por cento) do limite, são vedados ao Poder ou órgão referido no art. 20 que houver incorrido no excesso:
I - concessão de vantagem, aumento, reajuste ou adequação de remuneração a qualquer título, salvo os derivados de sentença judicial ou de determinação legal ou contratual, ressalvada a revisão prevista no inciso X do art. 37 da Constituição;
II - criação de cargo, emprego ou função;
III - alteração de estrutura de carreira que implique aumento de despesa;
IV - provimento de cargo público, admissão ou contratação de pessoal a qualquer título, ressalvada a reposição decorrente de aposentadoria ou falecimento de servidores das áreas de educação, saúde e segurança;
V - contratação de hora extra, salvo no caso do disposto no inciso II do § 6o do art. 57 da Constituição e as situações previstas na lei de diretrizes orçamentárias.'
11.	Bem se vê que o dispositivo não é claro se promoções e progressões entrariam nas vedações acima listadas. Se, por um lado, é possível interpretar que tais atos seriam derivados de determinação legal, por outro, é possível concluir que a determinação legal de que trata o inciso I é mais restrita e que tais medidas importariam alteração de estrutura de carreira (II) e provimento de cargo público  (no caso de membros) , ainda que derivado.
12.	De qualquer forma, em um exame perfunctório, entendo que, no contexto atual do MPU, não é possível permitir qualquer aumento de despesa com pessoal, pelas razões que elenco a seguir.
13.	Em primeiro lugar, sabe-se que o MPU se encontra em uma situação crítica em relação a despesa com pessoal, na qual teria ultrapassado 95% do limite máximo previsto no art. 20, da LRF, embora o cômputo de algumas despesas consideradas nesta aferição esteja sendo questionado neste processo.
14.	Em segundo lugar, a situação fiscal do país é bastante delicada, como todos já sabem. 
15.	Segundo relatório mensal da dívida (RMD) publicado pela Secretaria do Tesouro Nacional, em janeiro deste ano, o estoque da Dívida Pública Federal (DPF) atingiu R$ 5,059 trilhões. Para se ter noção do crescimento da DPF no último ano, registro que seu montante era de R$ 4,249 trilhões em dezembro de 2019. 
16.	Por sua vez, a meta de resultado primário da União prevista para 2021, de acordo com a Lei de Diretrizes Orçamentárias, é de déficit de 247 bilhões, e, por alguns anos, o resultado deverá continuar deficitário. 
17.	Nesse cenário, eventual ato do MPU que se fundamente em uma interpretação no sentido de que o aumento de despesa com pessoal advindo de promoções e progressões não estaria abarcado pelas vedações do art. 22, parágrafo único, da LRF, seria bastante temerário.
18.	Diante do exposto, decido:
18.1. conhecer da Consulta, com fulcro no art. 264, II e §1º, do Regimento Interno do TCU;
18.2. conceder, liminarmente, a tutela de urgência, nos termos do art. 276, caput, do Regimento Interno do TCU, e do art. 300 do Código de Processo Civil, para determinar que o Ministério Público da União não adote nenhuma medida de promoção dos seus membros ou de promoção e progressão de seus servidores nas situações previstas no art. 22, parágrafo único, da Lei 101/2000, até que este Tribunal decida, em definitivo, sobre o mérito da questão.
18.3. comunicar o consulente, o Conselho Nacional do Ministério Público, o Conselho Superior do Ministério Público Federal e a Secretaria do Tesouro Nacional acerca deste Despacho.
	À Seproc, para as medidas a seu cargo."
	É o relatório.

não há

Não atuou.

CONSULTA. DÚVIDA ACERCA DA APLICAÇÃO DO ART. 22 DA LEI DE RESPONSABILIDADE FISCAL (LRF). INDAGAÇÃO SOBRE A POSSIBLIDADE DE PRATICAR ATOS DE PROMOÇÃO DE MEMBROS E SERVIDORES OU PROGRESSÃO DE SERVIDORES QUANDO ULTRAPASSADO O LIMITE PRUDENCIAL DE DESPESAS COM PESSOAL. CONCESSÃO DE MEDIDA CAUTELAR PARA DETERMINAR QUE O ÓRGÃO SE ABSTENHA DE ADOTAR QUALQUER ATO DE PROMOÇÃO OU PROGRESSÃO NESSE CONTEXTO ATÉ DECISÃO DEFINITIVA DESTA CORTE.

CONSULTA (CONS)

Secretaria de Macroavaliação Governamental (Semag).

Trata-se de Consulta, com pedido de urgência, formulada pelo Procurador-Geral da República em exercício acerca de dúvida na aplicação do art. 22 da Lei Complementar 101/2000 (Lei de Responsabilidade Fiscal) .
2.	Em síntese, o Consulente deseja saber se a promoção de membros do MPU ou a promoção e a progressão de seus servidores, no contexto em que se encontra o órgão, no qual o limite prudencial de despesa com pessoal poderia ser considerado como ultrapassado, infringiria o parágrafo único do art. 22 da Lei Complementar 101/2000.
3.	A partir das razões de decidir apresentadas no despacho transcrito no relatório precedente, adotei a medida cautelar, determinando que o Ministério Público da União não adote nenhuma medida de promoção dos seus membros ou de promoção e progressão de seus servidores nas situações previstas no art. 22, parágrafo único, da Lei 101/2000, até que este Tribunal decida, em definitivo, sobre o mérito da questão.
Ante o exposto, com fundamento no art. 276, § 1º, do Regimento Interno do TCU, VOTO por que seja adotada a decisão que ora submeto à apreciação deste Colegiado.
TCU, Sala das Sessões Ministro Luciano Brandão Alves de Souza, em 3 de março de 2021.
Ministro BRUNO DANTAS 
Relator